【裁判字號】    99,上易,1103
【裁判日期】    991112
【裁判案由】    詐欺
【裁判全文】
臺灣高等法院高雄分院刑事判決        99年度上易字第1103號
上  訴  人
即  被  告  乙○
上列上訴人因詐欺案件，不服臺灣高雄地方法院99年度易字第14
42號中華民國99年9 月15日第一審判決（起訴案號：臺灣高雄地
方法院檢察署99年度偵字第13783 號），提起上訴，本院判決如
下：
    主  文
上訴駁回。
    理  由
一、按刑事訴訟法第350 條、第361 條、第362 條、第367 條規
    定，不服地方法院之第一審判決而上訴者，須提出上訴書狀
    ，並應敘述具體理由，為上訴必備之程式；其所提出之書狀
    未敘述上訴理由，或僅曾以言詞陳述上訴理由者，均應於上
    訴期間屆滿後20日內補提理由書於第一審法院。第一審法院
    經形式審查，認逾期未補提上訴理由者，應定期間先命補正
    ；逾期未補正者，為上訴不合法律上之程式，應以裁定駁回
    。倘已提出上訴理由，但所提非屬具體理由者，則由第二審
    法院以上訴不合法律上之程式，判決駁回。而所謂具體理由
    ，必係依據卷內既有訴訟資料或提出新事證，指摘或表明第
    一審判決有何採證認事、用法或量刑等足以影響判決本旨之
    不當或違法，而構成應予撤銷之具體事由，始克當之（例如
    ：依憑證據法則具體指出所採證據何以不具證據能力，或依
    憑卷證資料，明確指出所為證據證明力之判斷如何違背經驗
    、論理法則）；倘僅泛言原判決認定事實錯誤、違背法令、
    量刑失之過重或輕縱，而未依上揭意旨指出具體事由，或形
    式上雖已指出具體事由，然該事由縱使屬實，亦不足以認為
    原判決有何不當或違法者（例如：對不具有調查必要性之證
    據，法院未依聲請調查亦未說明理由，或援用證據不當，但
    除去該證據仍應為同一事實之認定），皆難謂係具體理由，
    俾與第二審上訴制度旨在請求第二審法院撤銷、變更第一審
    不當或違法之判決，以實現個案救濟之立法目的相契合，並
    節制濫行上訴（最高法院97年度臺上字第892 號判決意旨參
    照）。又依刑事訴訟法第367 條之文義及立法意旨，僅於「
    上訴書狀未敘述上訴理由」之情形，為保障上訴人之權益，
    始有補正之問題。至有無敘述理由，第一審法院僅作形式上
    之審查，如上訴書狀形式上已敘述不服原判決之意旨者，即
    與未敘述上訴理由之情形有別，無庸再命補正；至於其理由
    是否具體，則屬第二審法院審查之範圍，亦不在命補正之列
    。亦即上訴書狀已記載理由，並有具體之敘述時，其上訴既
    屬合法，第二審法院固應就其理由之是否可取，為實體之審
    理及判斷；如認其上訴書狀雖記載理由，但並未具體敘述時
    ，則無須再命補正，可逕認其上訴不合法，以判決駁回之（
    最高法院97年度臺上字第3889號判決意旨參照）。
二、本件經原審審理後，認為：被告乙○明知詐欺集團之不法份
    子經常利用他人存款帳戶之提款卡、密碼轉帳等方式，獲取
    不法利益並逃避執法人員之追查，且應有相當之智識程度可
    預見將其銀行帳戶之提款卡、密碼等提供與不相識之人使用
    ，有被詐欺集團利用作為詐財轉帳匯款等犯罪工具之虞，竟
    仍不違反其本意，基於幫助他人詐欺取財之不確定故意，於
    民國98年9 月17日16時許，在高雄市○○區○○路與大順路
    交岔路口旁之超商前，將其向國泰世華銀行鳳山分行申辦之
    帳戶000000000000號提款卡及密碼交付予詐欺集團中姓名年
    籍不詳之成年男子。嗣該詐欺集團之成員，共同意圖為自己
    不法所有之犯意聯絡，於98年9 月23日22時30分許，由詐欺
    集團中自稱為郵局客服人員之「林先生」撥打電話予丙○○
    ，佯稱其女兒甲○○因網路購物出現問題，須立即匯款處理
    云云，致丙○○陷於錯誤而匯款至詐欺集團指定之帳戶內，
    其中分別於99年9 月24日0 時5 分許、7 分許，以自動櫃員
    機轉帳匯款2 萬9,984 元、2 萬9,984 元（共計5 萬9,968
    元）至乙○上開所申設之銀行帳戶內，旋即遭詐欺集團提領
    一空。嗣經警循線追查始悉上情。被告雖否認有何犯行，辯
    稱：伊係看報紙打電話應徵司機工作，因該公司之人員表示
    工作內容係幫公司收帳，而收取之款項須匯至伊申設之銀行
    帳戶內，所以為查明信用狀況，才交付上開之銀行帳戶提款
    卡及密碼云云。然查：(1)、該國泰世華銀行之帳戶，係被告
    本人所申辦開立，並有國泰世華銀行98年10月8 日98國世鳳
    山字第0259號函附之帳戶基本資料1 份在卷可稽。又被害人
    丙○○於上開期日，遭詐欺集團成員以電話詐騙，致其陷於
    錯誤，而依指示以匯款方式，分別將2 萬9,984 元、2 萬9,
    984 元轉帳至前揭銀行帳戶內等情，亦據被害人丙○○於警
    詢時指訴綦詳，復有上開銀行帳戶存摺存款帳號資料及交易
    明細查詢單、中國信託自動櫃員機交易明細表、京城銀行存
    摺明細、內政部警政署反詐騙諮詢專線紀錄表、受理各類案
    件紀錄表等附卷足參（警卷第11頁至第15頁、第19頁至第27
    頁），堪認被告上開帳戶確曾遭詐欺集團所使用，並向被害
    人丙○○詐取前揭所述之款項。(2)、被告供稱由廣告登載之
    電話與對方聯絡，然被告於未經面試、不知薪資為何、僅知
    工作之性質為擔任遊藝場之司機，更在路邊大街上交付提款
    卡及告知提款密碼等重要金融帳戶資料給不知姓名、無法聯
    繫如何陌生人之人，與一般應徵工作之常理有違，被告更無
    法提出與該人之任何通聯紀錄以供法院調查，其陳述已無從
    憑信。(3)、被告雖稱是去應徵遊藝場之司機，然工作內容是
    向客戶收款，故需將收得款項先匯入自己之帳號，再讓公司
    提領云云，然一般公司之收款員向客戶收取款項後，款項應
    屬公司所有，該公司竟未要求員工立即繳還公司或直接匯入
    公司專屬帳戶，反而要求員工存入私人帳戶後，再自員工私
    人帳戶內提領，徒增一再至金融機關存取款項之麻煩及客戶
    款項遭員工私吞之風險，果如被告所稱該公司之作業狀況係
    如此，則因銀行帳戶申辦及掛失之手續相當簡便，如被告於
    交付帳戶、提款卡、密碼後，逕向銀行掛失止付並辦理另一
    新帳戶使用，或將收取之款項另存入其他帳戶內，則公司將
    難以預防，甚至經常有員工侵吞貨款之危險，一般公司實無
    可能以員工帳戶做為收款之用，亦屬甚明而可揣知，被告所
    辯與社會常情實有違背；綜觀上開各情，核其所辯均與常情
    相違，應屬卸責之詞。(4)、按刑法上之幫助犯，係對於犯罪
    與正犯有共同之認識，而以幫助之意思，對於正犯資以助力
    ，而未參與實施犯罪之行為者而言。如未參與實施犯罪構成
    要件之行為，且係出於幫助之意思提供助力，即屬幫助犯，
    而非共同正犯。本案被告基於幫助之不確定故意，提供其銀
    行提款卡及密碼交予他人，雖使不法份子得基於詐欺取財之
    犯意，向被害人詐取財物，並以被告所提供之帳戶資料供作
    指定匯款之帳戶，規避檢警機關之追緝，以遂行詐欺取財之
    犯行，然被告提供帳戶資料供人使用之行為，並不等同於向
    被害人施以欺罔之詐術行為，且亦無證據證明被告有參與詐
    欺取財之構成要件行為，自應論以幫助犯。
三、原審就被告所為犯行，認構成刑法第30條第1 項前段、第33
    9 條第1 項之幫助詐欺取財罪，並因而判處有期徒刑3 月，
    並諭知如易科罰金以新臺幣1000元折算1 日之折算標準。被
    告不服提起上訴，其理由謂：已經失業2 年餘，一時不察，
    很對不起被害人，是希望找到工作才會發生此事，懇請原諒
    云云；惟查，量刑係實體法上賦予法院得為自由裁量之事項
    ，倘未有逾越法律所規定之範圍，或濫用其權限，即不得任
    意指摘為違法。原審判決就被告所犯幫助詐欺取財罪，判處
    有期徒刑3 月，並諭知易科罰金之折算標準，且已於判決理
    由中已詳予論敘刑法第57條之事由，並就被告所犯本案之情
    狀說明其審酌之根據及理由，尚無何違反經驗法則、論理法
    則、比例原則，或有何其他逾越法律所規定範圍或濫用權限
    之違法情事，本件被告未依據卷內既有訴訟資料或提出新事
    證，指摘或表明原審判決有何採證認事、用法或量刑等足以
    影響判決本旨之不當或違法，構成應撤銷之具體事由，顯不
    足以動搖或影響原判決之本旨及刑之量定，其上訴自屬不合
    法律上之程式。
四、再上訴不合法律上之程式之情形，雖依刑事訴訟法第367 條
    但書規定：「但其情形可以補正而未經原審法院命其補正者
    ，審判長應定期先命補正。」，惟該條但書規定係指上訴書
    狀未敘述理由，原審未命補提理由書狀之情形。換言之，應
    認僅於被告或檢察官上訴未敘述理由時，原審法院可命其補
    正，而未經原審法院命其補正，第二審法院審判長始應定期
    間先命補正，苟被告或檢察官提起上訴時，上訴書狀已載理
    由者，即不適用。被告上訴狀敘述之上訴理由是否具體，既
    非原審法院可命補正之事項，即毋庸先命補正。從而，上訴
    人即被告之上訴理由狀未敘述具體理由，且於上訴期間屆滿
    後之20日（即99年11月7 日）內，亦未補提上訴具體理由，
    依上開規定，顯屬違背法律上之程式，應由本院依同法第36
    7 條前段、第372 條規定，不經言詞辯論，判決如主文。
據上論斷，應依刑事訴訟法第367 條前段、第372 條，判決如主
文。
中    華    民    國    99    年    11    月    12    日
                  刑事第六庭    審判長法  官  王憲義
                                      法  官  邱永貴
                                      法  官  簡志瑩
以上正本證明與原本無異。
本件不得上訴。
中    華    民    國    99    年    11    月    12    日
                                      書記官  吳新貞
附錄本判決論罪科刑法條：
中華民國刑法第30條第1項
幫助他人實行犯罪行為者，為幫助犯。雖他人不知幫助之情者，
亦同。
中華民國刑法第339條第1項
意圖為自己或第三人不法之所有，以詐術使人將本人或第三人之
物交付者，處5 年以下有期徒刑、拘役或科或併科1 千元以下罰
金。

司法院資訊處製作；財團法人民間司法改革基金會備份。
